【裁判字號】    99,易,959
【裁判日期】    990624
【裁判案由】    詐欺
【裁判全文】
臺灣高雄地方法院刑事判決               99年度易字第959號
公  訴  人  臺灣高雄地方法院檢察署檢察官
被      告  戊○○
上列被告因詐欺案件，經檢察官提起公訴（98年度偵字第36314
號、99年度偵字第878號），及移送併辦（99年度偵字第2045、
10258號），本院判決如下：
    主  文
戊○○幫助犯詐欺取財罪，處有期徒刑參月，如易科罰金，以新
臺幣壹仟元折算壹日。
    事  實
一、戊○○明知國內社會上層出不窮之詐騙集團或不法份子為掩
    飾其不法行徑，避免執法人員之追究及處罰，經常利用他人
    之存款帳戶掩人耳目，在客觀上可以預見一般取得他人帳戶
    使用之行徑，常與行財產犯罪有密切關連，竟以縱有人持其
    存款帳戶作為詐騙之犯罪工具，亦不違其本意之幫助詐欺取
    財犯意，於98年7 月間某日時許，在不詳地點，將其向高雄
    銀行股份有限公司草衙分行（下稱高雄銀行）所申設帳號
    000000000000之帳戶存摺、提款卡及密碼等物，交付予姓名
    年籍不詳之詐欺集團成年成員使用。嗣該詐欺集團在取得上
    開資料後，即共同基於意圖為自己不法所有之犯意聯絡，於
    下列所示之時間，為下列之詐欺行為：
  (一)於98年7 月間，以在露天拍賣網站虛偽刊登標售Canon 500D
    數位單眼相機之廣告為詐術，致丁○○於98年7 月17日9 時
    許瀏覽該廣告後信以為真而陷於錯誤，並以即時通方式聯繫
    確認後，依指示於同日10時55分許，前往花蓮市○○○街
    100 號合作金庫銀行ATM 自動櫃員機匯款新臺幣（下同）
    11,000 元至戊○○上開高雄銀行帳戶內，旋遭提領一空。
  (二)於98年7 月間，以在露天拍賣網站虛偽刊登標售NOKIA 5800
    型手機之廣告為詐術，致丙○○於98年7 月17日10時10分許
    瀏覽該廣告後信以為真而陷於錯誤，並以MSN 聯繫確認後，
    依指示於同日10時50分許，前往臺南縣山上鄉山上村山上
    250 號山上郵局ATM 自動櫃員機匯款5,000 元至戊○○上開
    高雄銀行帳戶內，旋遭提領一空。
  (三)於98年7 月間，以在露天拍賣網站虛偽刊登標售手機之廣告
    為詐術，致乙○○於98年7 月16日17時許瀏覽該廣告後信以
    為真而陷於錯誤，並與詐欺集團聯繫付款金額後，即依指示
    於翌日（17）10時許，前往臺南縣永康市遠東國際商業銀行
    永康分行臨櫃轉帳3,000 元至戊○○上開高雄銀行帳戶內，
    旋遭提領一空。
  (四)於98年7 月間，以在露天拍賣網站虛偽刊登標售N97 型手機
    之廣告為詐術，致甲○○於98年7 月17日10時39分許瀏覽該
    廣告後信以為真而陷於錯誤，並與詐欺集團聯繫付款金額後
    ，依指示於同日前往臺中市○○區○○路3 段248 號全家便
    利商店，操作店內台新銀行ATM 自動櫃員機轉帳7,000 元至
    甲○○上開高雄銀行帳戶內，旋遭提領一空。嗣因丁○○、
    卯青旭、乙○○、甲○○於匯款後，均未收到標購之商品，
    發覺受騙而報警處理，始循線查悉上情。
二、案經丁○○等人分別訴由花蓮縣警察局花蓮分局、臺南縣警
    察局新化分局、永康分局、臺中市警察局第六分局分別報請
    臺灣花蓮地方法院檢察署、臺灣臺南地方法院檢察署、臺灣
    臺中地方法院檢察署轉呈臺灣高等法院檢察署令轉臺灣高雄
    地方法院檢察署檢察官偵查起訴及移送併辦。
    理  由
一、證據能力部分：
    按被告以外之人於審判外之陳述，雖不符刑事訴訟法第159
    條之1 至第159 條之4 之規定，而經當事人於審判程序同意
    作為證據，法院審酌該言詞陳述或書面陳述作成時之情況，
    認為適當者，亦得為證據，刑事訴訟法第159 條之5 第1 項
    定有明文。本件檢察官、被告於本院審判程序時，就本判決
    所引用審判外之言詞或書面陳述，均明示同意有證據能力，
    本院審酌該具有傳聞證據性質之證據，其取得過程並無瑕疵
    ，與待證事實具有關聯性，證明力非明顯過低，以之作為證
    據係屬適當，認俱得為證據。
二、實體部分：
    訊據被告固坦承上開高雄銀行帳戶為其所申設之事實，惟否
    認有何幫助詐欺取財之犯行，辯稱：伊上開高雄銀行帳戶存
    摺、提款卡遺失了，但沒有報警、隔2 天才向銀行掛失，伊
    於98年7 月2 日有存入800 元後再領出來，當初申辦該帳戶
    目的係供有生意往來的廠商客票進出款項之用，因有時請會
    計領款，所以將密碼123456寫在提款卡封套裡面，伊有正當
    工作不會賣帳戶云云。
  (一)經查：上揭犯罪事實，業據證人即被害人丁○○等4 人分別
    於警詢、偵訊時指訴綦詳（見警(一)卷第5-8 頁、第60-62 頁
    、第66- 67頁、第79-80 頁、警(二)卷第18-19 頁、警(三)卷第
    6-8 頁、警(四)卷第6-7 頁、偵(二)卷第6-7 頁），復有高雄銀
    行股份有限公司草衙分行98年7 月30日高銀草密字第17號函
    、98年10月5 日高銀草密字第0980000022號函、98年10月12
    日高銀草密字第0980000024號函、98年10月26日高銀草密字
    第0980000027號函暨檢附被告之開戶基本資料及存款資金往
    來紀錄影本各1 份、被害人丁○○等4 人之轉帳匯款執據、
    網路拍賣及聯繫資料列印等（見警(一)卷第9 頁、第11-25 頁
    、第58-59 頁、第69頁、第86-93 頁、警(二)卷第26-28 頁、
    第23頁、警(三)卷第11-13 頁、第16-18 頁、警(四)卷第11-37
    頁）在卷可稽，堪認被告之高雄銀行帳戶確已遭詐騙集團作
    為詐騙匯款之帳戶使用，並向被害人丁○○等4 人詐取款項
    等情甚明。
  (二)被告就其高雄銀行帳戶之存摺等物於何時遺失乙節，前於98
    年9 月3 日警詢中陳稱：大約在98年8 月初某日，我跟朋友
    在高雄市區喝酒大約喝到凌晨3 、4 點酒醉回家，隔天醒來
    就發現存摺、提款卡遺失了等語（警(一)卷第2 頁），再於98
    年11月3 日警詢中陳稱：帳戶於98年7 月中旬在高雄市○○
    路附近小吃攤遺失等語（警(四)卷第2 頁），是被告就其所述
    存摺等物遺失時間，先後之辯解不一其詞，顯已見情虛。又
    於96年10月8 日時，其高雄銀行帳戶內結餘存款654 元，之
    後直至98年7 月2 日（即其自行存入800 元後再提領），被
    告均未曾使用上開帳戶，有前揭存款資金往來紀錄可佐，亦
    未有被告所辯該帳戶係供廠商客票進出款項之情形？另被告
    之高雄銀行帳戶存摺等物若果係遺失，衡諸常情，理應在發
    現自己存摺、提款卡等物遺失後，立即向高雄銀行掛失停用
    及報警處理，以防帳戶遭他人不法使用，然被告供述其於已
    發現上開金融帳戶存摺等物遺失，卻未積極為上開掛失停用
    及報警行為，顯與常情有違。
  (三)而一般人使用金融帳戶提款之習慣，為避免遺失存摺或提款
    卡時，帳戶內之存款遭人盜領及帳戶遭他人不法使用，通常
    均將提款卡、存摺與密碼分別存放，不至於將密碼記載於存
    摺、提款卡上或與存摺、提款卡同處存放，否則密碼之設定
    即失其意義，此乃眾所週知之事。再者，設定提款卡密碼，
    衡諸常情，通常亦多以自己熟記之號碼為之以避免遺忘，且
    縱使被告仍有遺忘密碼之虞，亦當係在其他物體上註記備忘
    及與存摺、提款卡不同處置放，當無將密碼寫在提款卡封套
    內，而任他人知悉之理。況被告既牢記密碼123456，縱偶有
    請他人代為領款而需告知密碼，自無將一般人均得輕易熟記
    密碼寫在提款卡封套內之必要，益徵被告上揭所辯，實與常
    情大相悖離，難以採信。
  (四)另自詐欺集團之角度衡酌，渠等既知利用他人之帳戶掩飾犯
    罪所得，當知社會上一般正常之人如帳戶存摺、提款卡及密
    碼等物遺失，為防止拾得或竊得之人盜領其存款或做為不法
    使用而徒增訟累，必於發現後立即報警及向金融機構辦理掛
    失止付，在此情形下，如仍以該帳戶作為犯罪工具，則在渠
    等向他人詐騙，並誘使被害人將款項匯入該帳戶後，極有可
    能因帳戶所有人掛失止付而無法提領，則渠等大費周章從事
    於犯罪之行為，甘冒犯罪後遭追訴、處罰之風險，卻只能平
    白無故替原帳戶所有人匯入金錢，而無法得償犯罪之目的，
    是以詐欺集團若非確定該帳戶所有人不會報警及掛失止付，
    以確定渠等能自由使用該帳戶提款、轉帳，當不至於以該帳
    戶從事犯罪，而詐欺集團此等確信，在該帳戶係拾得、竊得
    之情形，實無發生之可能。
  (五)按金融帳戶為個人之理財工具，而政府開放金融業申請設立
    後，金融機構大量增加，一般民眾皆可以存入最低開戶金額
    之方式自由申請開設金融帳戶，並無任何特殊之限制，因此
    一般人申請存款帳戶極為容易而便利，且得同時在不同金融
    機構申請多數存款帳戶使用，並無使用他人帳戶之必要，此
    為一般日常生活所熟知之常識，故除非充作犯罪使用，並藉
    此躲避警方追緝，一般正常使用之存款帳戶，並無向他人借
    用、租用或購買帳戶存摺、提款卡等物之必要，亦應為一般
    生活所應有之認知。何況，金融存款帳戶，攸關存戶個人財
    產權益，專屬性甚高，衡諸常理，若非與本人有密切關係，
    不可能提供個人帳戶供他人使用，縱有交付個人帳戶予他人
    使用之特殊情形，亦必會瞭解他人使用帳戶之目的始行提供
    ，參以坊間報章雜誌及新聞媒體，對於以簡訊、電話等方式
    通知中獎或如退稅、佯裝檢警執法人員、網上購物轉帳匯款
    等其他類似之不法詐騙方法及詐欺集團經常收購他人存款帳
    戶，以隱匿渠等詐欺取財犯罪之不法行徑，規避檢警等執法
    人員之查緝，類此在社會上層出不窮之案件，亦迭經報導及
    再三批露，被告為成年人，並有10餘年工作經驗，對此社會
    現狀，當難諉為不知，足認其確有幫助他人實施詐欺犯罪之
    不確定故意甚明。至被告提出施工計畫書、台灣中油股份有
    限公司興建工程處詳細價目表（標單）及總表（標單）、大
    林煉油廠包商出入證、高雄草衙郵局之歷史交易清單影本各
    1 份及郵政跨行匯款申請書影本5 紙以證明其有正當職業等
    ，然此部分書證及待證事實與本案之幫助詐欺取財罪構成要
    件並無直接關連，尚難遽採為被告有利之認定。
  (六)綜上，被告主觀上有幫助他人詐欺取財之不確定故意，且被
    害人丁○○等4 人亦因受詐騙而有匯款至被告申設高雄銀行
    帳戶內之客觀事實，本件事證明確，被告犯行洵堪認定，應
    依法論科。
三、按刑法上之幫助犯，係對於犯罪與正犯有共同之認識，而以
    幫助之意思，對於正犯資以助力，而未參與實施犯罪之行為
    者而言。如未參與實施犯罪構成要件之行為，且係出於幫助
    之意思提供助力，即屬幫助犯，而非共同正犯。本案被告基
    於幫助之不確定故意，提供其高雄銀行帳戶之存摺、提款卡
    及密碼予他人，雖使不法份子得基於詐欺取財之犯意，向被
    害人詐取財物，並以被告所提供之帳戶資料供作指定匯款之
    帳戶，規避檢警機關之追緝，以遂行詐欺取財之犯行，然被
    告提供帳戶資料供人使用之行為，並不等同於向被害人施以
    欺罔之詐術行為，且亦無證據證明被告有參與詐欺取財之構
    成要件行為，衡諸前揭說明，自應論以幫助犯。核被告所為
    ，係犯刑法第30條第1 項前段、第339 條第1 項之幫助詐欺
    取財罪。被告以1 次幫助行為，幫助詐騙集團成員先後向被
    害人4 人詐取財物，應僅論一幫助詐欺取財既遂罪。又被告
    並未實際參與詐欺犯行，僅係幫助犯，所犯情節較正犯輕微
    ，酌依刑法第30條第2 項規定，減輕其刑。另檢察官移送併
    辦部分（被告對被害人甲○○、丙○○犯幫助詐欺取財部分
    ）與本件係事實上同一案件，本院自應併與審理，附此敘明
    。爰審酌被告任意將自己之金融機構帳戶提供他人使用，造
    成國家查緝犯罪之困難，破壞社會金融秩序，並使被害人等
    共受有26,000元之財產損失，所為並非可取，且犯後未能與
    被害人達成和解，難認有悔意，暨考量其犯罪動機、目的、
    手段、生活狀況等一切情狀，量處如主文所示之刑，並諭知
    易科罰金之折算標準，以資懲儆。
據上論斷，應依刑事訴訟法第299 條第1 項前段，刑法第30條第
1 項前段、第2 項、第339 條第1 項、第41條第1 項前段，刑法
施行法第1 條之1 ，判決如主文。
本案經檢察官黃子宜到庭執行職務。
中    華    民    國    99    年    6     月    24    日
                  刑事第十二庭    審判長法  官  黃建榮
                                        法  官  林勳煜
                                        法  官  王品惠
以上正本證明與原本無異。
如不服本判決應於收受送達後10日內向本院提出上訴書狀，並應
敘述具體理由；如未敘述上訴理由者，應於上訴期間屆滿後20日
內向本院補提理由書（均須按他造當事人之人數附繕本）「切勿
逕送上級法院」。
中    華    民    國    99    年     6    月    24    日
                                        書記官  李文廣
附錄本判決論罪之法條：
刑法第339 條第1 項
意圖為自己或他人不法之所有，以詐術使人將本人或第三人之物
交付者，處5 年以下有期徒刑、拘役或科或併科1000元以下罰金
。

司法院資訊處製作；財團法人民間司法改革基金會備份。
